【裁判字號】    99,上易,1534
【裁判日期】    991005
【裁判案由】    竊盜等
【裁判全文】
臺灣高等法院刑事判決                99年度上易字第1534號
上  訴  人  臺灣板橋地方法院檢察署檢察官
被      告  丙○○
上列上訴人因被告竊盜等案件，不服臺灣板橋地方法院98年度易
字第2958號，中華民國99年4 月30日第一審判決（起訴案號：臺
灣板橋地方法院檢察署98年度偵字第19066號）， 提起上訴，本
院判決如下：
    主  文
上訴駁回。
    事實及理由
一、本案經本院審理結果，認原審以被告丙○○觸犯刑法公然侮
    辱罪，判處被告拘役30日，並諭知易科罰金之折算標準，經
    核其認事用法及量刑均無不當；另被訴竊盜、恐嚇犯行部分
    ，認原審法院以公訴人所提證據，不足以證明被告有何竊盜
    、恐嚇之犯行，被告犯罪不能證明，所為無罪之諭知，核無
    不當，應予維持，並引用原審判決書記載之事實、證據及理
    由（如附件）。
二、檢察官上訴意旨以：(一)被告在大庭廣眾下，以告訴人身體之
    缺陷辱罵告訴人，惡性重大，原審僅量處拘役30日，顯然過
    輕。(二)竊盜罪部分：證人甲○○、乙○○均未同意被告可至
    乙○○隨身塑膠袋內拿取扇子，被告於原審審理時亦供稱：
    伊走向塑膠袋要拿扇子時，突然有一個歐巴桑大聲喊「有人
    要拿你們的袋子」等語，堪認被告確於起訴書所載時、地著
    手竊取證人乙○○袋內物品，因遭發現而收手以脫免刑責，
    顯見被告行為已該當於竊盜罪之著手行為，縱未能成立竊盜
    既遂，亦應成立竊盜未遂。(三)恐嚇罪部分：被告與證人甲○○、乙○○於案發地點發生肢體拉扯一節，均經甲○○、乙○○證述明確，亦與被告供述相符，並有甲○○之診斷證明
    書可證，而佐以當時情境及甲○○於警詢、偵查一致證稱：
    被告打完伊後，還說伊可以去告他，他不怕，還說要殺我讓
    我死得很難看，伊當時很害怕，當時乙○○也在旁邊，他有
    聽到等情，可認證人甲○○之指述可信。證人乙○○領有中
    度聽障身心障礙手冊，自未能於警詢、偵查提及被告之恐嚇
    言語，原審未傳喚甲○○到庭進行調查，逕認告訴人二人所
    言齟齬，而認不可採信，而為被告無罪之諭知，顯有應於審
    判期日調查之證據未予調查之違誤，為此提起上訴，請求撤
    銷原判決，另為適法之裁判等語。
三、經查：
  (一)按公然侮辱人者，處拘役或300元以下罰金，刑法第309條第
    1 項定有明文。同法第33條規定：「主刑之種類如下... 四
    、拘役：1日以上，60日未滿。但遇有加重時，得加至120日
    。」是以被告所為公然侮辱犯行，查無依法應予加重之情事
    ，則原審判處拘役30日，所量之刑顯然已達法定本刑之中度
    刑，實難謂過輕，檢察官上訴指稱原審量刑過輕，此部分顯
    非有理由。
  (二)原審已依據證人甲○○、乙○○之證詞，認其等二人非親眼
    、親耳聽聞被告確有自其所有之塑膠袋內拿取物品的動作、
    實際上亦無任何財物損失，以及證人曾玉美之證詞不能直接
    證明被告竊盜等情，而認被告竊盜罪之犯行不能證明，核無
    不當。證人乙○○於偵查中固證稱：「當天我把東西放在公
    園椅子上，是剛開始我沒發現，後來我才感覺我包包有被人
    翻動，對方有伸手在找東西的感覺，旁邊的人有說是被告…
    。」等語，然證人乙○○患有夜盲症，於晚上或較暗之處就
    看不見，並有嚴重重聽等情，業據其父即告訴人甲○○於本
    院行準備程序時陳述明確（見本院卷第25-1頁），參以乙○○領有之中華民國身心障礙手冊上亦記載「障礙類別聽障」
    、「障礙等級重度」等情，有該手冊影本附本院卷可憑（見
    本院卷第26頁），乙○○經本院傳喚到庭後，其開庭情形為
    ：「經法官請庭務員扶持告訴人乙○○靠近法官席位前（約
    60公分），並詢問乙○○身體狀況，乙○○無回應。法官請
    通譯在告訴人乙○○耳旁大聲詢問對本案有何意見，乙○○
    仍無反應。」有本院99年8月18日準備程序筆錄足堪憑佐（
    見本院卷第25之1頁）， 顯然乙○○視覺較一般人不靈敏，
    經旁人在其耳旁大聲呼叫，亦無反應，幾乎全聾，則其斯時
    並未坐在公園椅子上（見偵字第13頁），如何能感覺有人伸
    手翻動其置於公園椅子上之包包，已然成疑；又如何能聽聞
    旁人說是被告在翻動其包包，亦匪夷所思。而證人甲○○於
    偵查中證稱：「因為珠（即乙○○）跟被告因為被告涉嫌竊
    盜珠的東西在爭吵，然後我就過去了」等語（見偵查卷第36
    頁），更足認證人甲○○係於爭吵發生後始靠近，其自始均
    未親身見聞被告是否已著手行竊。上訴意旨雖以被告於原審
    準備程序中自承：伊有向乙○○借用扇子，因為當時跳團體
    舞很熱，乙○○同意借伊扇子，伊走向塑膠袋要拿扇子時，
    突然有一個六十幾歲的歐巴桑大聲喊「有人要拿你們的袋子
    」等語，而認被告已著手竊盜云云，惟被告於同程序中供述
    ：「我根本沒有碰到那個塑膠袋。」等語（見原審卷第36頁
    ），尚乏證據證明被告已碰觸乙○○所攜帶之塑膠袋，而著
    手搜尋袋內財物，自不得擷取被告供述之片斷，逕認其有竊
    盜未遂之犯行。
  (三)被害人之陳述如無瑕疵，且就其他方面調查又與事實相符，
    固足採為科刑之基礎，倘其陳述尚有瑕疵，而在未究明前，
    遽採為論罪科刑之根據，即難認為適法（參看最高法院61年
    台上字第3099號判例）。再事實之認定，應憑證據，如未能
    發現相當證據，或證據不足以證明，自不能以推測或擬制之
    方法，為裁判基礎；且認定不利於被告之事實須依積極證據
    ，苟積極證據不足為不利於被告事實之認定時，即應為有利
    於被告之認定（參看最高法院40年台上字第86號、30年台上
    字第816號、76年台上字第4986號判例）。 原審以告訴人二
    人關於被告當日是否曾對其說過「要殺你讓你死的很難看、
    欲跺其手腳、日後看一次打一次」一節，前後所言齟齬，彼
    此間亦不一致，而認其指述顯不可採，經核並無不當。而告
    訴人乙○○有視障、重度聽障等身心障礙之情形如前所述，
    則其所為曾聽聞被告所為恐嚇言語之證述，是否確實可信，
    已有可疑。此外，並無其他證據足資證明被告確有為上述恐
    嚇行為，縱使被告與甲○○發生肢體拉扯等情為真，揆諸前
    揭判例意旨，亦不得以推測或擬制之方式推論被告有恐嚇之
    犯行。而本件尚難徒憑告訴人甲○○單一指述，遽為不利於
    被告此部分之認定，而證人乙○○有重度聽障，已認定如前
    ，其自無法聽聞被告與甲○○之對話內容，故無傳喚證人甲○○、乙○○到庭之必要，附此指明。
四、綜上，原審以被告所犯公然侮辱罪犯行，事證明確，而依法
    論科，量處拘役30日，並查無事證證明被告有何竊盜、恐嚇
    罪之事證，而為無罪之諭知，核無不合。檢察官不服原審判
    決，提起上訴，指摘原判決不當，核無理由，應予駁回。
據上論斷，應依刑事訴訟法第368條、第373條，判決如主文。
本案經檢察官黃和村到庭執行職務。
中    華    民    國    99    年    10    月    5     日
                  刑事第六庭審判長法  官  邱同印
                                  法  官  郭豫珍
                                  法  官  何信慶
以上正本證明與原本無異。
不得上訴。
                                  書記官  王泰元
中    華    民    國    99    年    10    月    5     日
附件：
臺灣板橋地方法院刑事判決              98年度易字第2958號
公  訴  人  臺灣板橋地方法院檢察署檢察官
被      告  丙○○  男  50歲（民國○○年○月○○日生）
                    身分證統一編號：Ｚ000000000號
                    住臺北縣板橋市○○路○段147之3號
上列被告因妨害名譽案件，經檢察官提起公訴（98年度偵字第19
066 號），本院判決如下：
    主    文
丙○○公然侮辱，處拘役參拾日，如易科罰金，以新臺幣壹仟元
折算壹日。
其餘被訴部分無罪。
    事    實
一、丙○○前於民國94年間因竊盜案件，經本院以94年度簡上字
    第688 號判決撤銷原判決，改判處有期徒刑5 月，如易科罰
    金，以新臺幣（下同）1,000 元折算1 日確定，並於95年6
    月26日易科罰金執行完畢。又於95年間因詐欺案件，經本院
    以95年度簡字第2289號判處有期徒刑4 月，如易科罰金，以
    1,000 元折算1 日，上訴後復經本院以95年度簡上字第583
    號判決駁回上訴確定，並於95年12月19日易科罰金執行完畢
    （此於本案尚不構成累犯）。詎猶不知警惕，復於98年6 月
    15日6 時30分至8 時間之某時許，在臺北縣板橋市○○路50
    巷「農村公園」內，因故與甲○○及其女乙○○（2 人均有
    視障）發生爭執及肢體接觸（傷害部分業經甲○○、乙○○
    表明撤回告訴，臺灣板橋地方法院檢察署檢察官乃以98年度
    偵字第19066 號為不起訴處分確定），進而在該公共場所，
    公然對甲○○、乙○○辱罵稱：「幹你老母雞歪，你就是報
    應眼睛才會瞎掉」等語，足以貶損該2 人之名譽。
二、案經甲○○、乙○○訴由臺北縣政府警察局海山分局報請臺
    灣板橋地方法院檢察署檢察官偵查後起訴。
    理    由
壹、程序部分：被告對於公訴人所提之證據資料均同意其證據能
    力，本院審酌該等言詞供述作成時之情況認為適當，均無不
    宜作為證據之情事，依刑事訴訟法第159 條之5 規定，均得
    作為證據。
貳、有罪部分：
一、上開犯罪事實，業據被告於本院審理時自白不諱，核與證人
    甲○○、乙○○於警詢所為陳述及於偵訊時具結所證相符，
    堪認被告前揭自白屬實。本案事證明確，被告犯行堪以認定
    。
二、核被告所為，係犯刑法第309 條之公然侮辱罪。次查被告有
    前揭犯罪事實第一段所載犯罪科刑及執行紀錄乙節，有臺灣
    高等法院被告前案紀錄表附卷可稽，其本案犯行固係於前開
    2 次有期徒刑執行完畢後5 年內所為，然因所犯僅係最重本
    刑拘役之罪，而非有期徒刑以上之罪，自不構成累犯，惟仍
    應列為量刑時之素行參考，兼衡其犯罪之動機目的，智識程
    度，明知告訴人均屬視障人士，竟仍針對其身體缺陷為前揭
    輕蔑言語，對告訴人名譽所生危害程度，及犯後態度等一切
    情狀，量處如主文所示之刑，並諭知如易科罰金之折算標準
    。
參、無罪部分：
一、公訴意旨另略以：
    (一)被告丙○○意圖為自己不法所有，於98年6 月15日6 時30
      分至8 時間之某時許，在臺北縣板橋市○○路50巷「農村
      公園」內，見甲○○、乙○○皆為視障人士，認為有機可
      乘，即徒手竊取甲○○、乙○○所有放置於公園椅背上之
      塑膠袋1 只（內含肉粽3 顆、蔥仔包1 顆、卡通扇1 把、
      水果刀1 把、礦泉水1 罐、衣服1 件等物，價值約新臺幣
      500 元），得手後正欲離去之際，旋遭公園內其他民眾發
      覺並告知甲○○、乙○○，因認被告涉犯刑法第320 條第
      1項之竊盜罪嫌。
    (二)被告丙○○於前揭時地，因不滿乙○○質問並要求其歸還
      所竊前揭物品，乃基於恐嚇之犯意，以「要殺你讓你死的
      很難看、欲剁其手腳、日後看1 次打1 次」等語恐嚇甲○○、乙○○，致渠等心生畏懼，足生危害渠等之生命、身
      體安全，因認被告涉犯刑法第305 條之恐嚇罪嫌。
二、按犯罪事實應依證據認定之，無證據不得認定犯罪事實，又
    不能證明被告犯罪者，應諭知無罪之判決，刑事訴訟法第15
    4 條第2 項、第301 條第1 項分別定有明文。又認定不利於
    被告之事實，須依積極證據，苟積極證據不足為不利於被告
    事實之認定時，即應為有利於被告之認定，更不必有何有利
    之證據。又認定犯罪事實所憑之證據，雖不以直接證據為限
    ，間接證據亦包括在內，然而無論直接或間接證據，其為訴
    訟上之證明，須達於通常一般人均不致有所懷疑，而得確信
    其為真實之程度，始得據為有罪之認定（最高法院30年上字
    第816 號及76年臺上字第4986號判例參照）。另告訴人之告
    訴，係以使被告受刑事訴追為目的，是其陳述是否與事實相
    符，仍應調查其他證據以資審認（最高法院52年台上字第13
    00號判例參照）。
三、本件公訴人認被告涉犯竊盜及恐嚇罪嫌，主要係以：(一)被告
    丙○○於警詢及偵查中之供述；(二)證人甲○○於警詢及偵查
    中之證述；(三)證人乙○○於警詢及偵查中之證述；(四)證人曾
    玉美於偵查中之證言；(五)臺北縣政府警察局海山分局江翠派
    出所98年8 月18日曾玉美之查訪表，為其論據。
四、關於竊盜部分，訊據被告於警詢、偵訊及本院審理時均堅詞
    否認有何竊盜及恐嚇犯行，並略辯稱：伊於案發當日共向乙○○借過2 次扇子，第1 次乙○○有答應借伊，伊借用後也
    有還給乙○○本人，之後伊第2 次再向乙○○借扇子時，乙○○也有答應要借，且當伊靠近放扇子的地方時，就有人大
    喊，伊連碰都還沒碰到，就與甲○○發生爭吵，如何謂伊竊
    盜？等語，經查：
    (一)證人甲○○於警詢時陳稱：我帶的包包及塑膠袋被丙○○
      拿走，該包包是伊掛放在公園椅子的椅背上，裡面有伊之
      肉粽3 顆、蔥仔包1 顆及水果刀1 把，另有乙○○之卡通
      扇1 把、礦泉水1 罐及衣服1 件，當時伊並沒有坐在椅子
      上云云（偵字卷第9 頁），固與證人乙○○於警詢時所言
      （偵字卷第13頁）相符，然依該2 證人於警詢時均稱：「
      （丙○○拿走你的包包及塑膠袋又再放回原位後，你包包
      及塑袋子內東西有無損失？）都沒有損失」等語（偵卷第
      10、13頁），足見其實際上並無任何財物損失，參以證人
      甲○○於警詢時自稱：我因為18年前白內障開過刀，現在
      已經完全看不見等語（偵字卷第9 頁），又稱：我女兒就
      拉我說：「爸爸！我們的東西被丙○○（賊仔忠）拿走了
      」，我就問丙○○：「你為何要拿走我們東西？」等語（
      偵卷第10頁），可知甲○○係因乙○○對其稱：「爸爸！
      我們的東西被丙○○（賊仔忠）拿走了」，始知被告可能
      有拿伊袋子的舉動，進而質問丙○○：「你為何要拿走我
      們東西？」，並非親眼及親耳見聞被告確有拿取所稱袋子
      的動作。至於證人乙○○部分，依其於警詢時自稱：我有
      弱視還領有中度聽障障礙身心手冊等語（偵卷第12頁），
      可知其視力甚差，且其聽力亦有障礙，故其是否確實親眼
      及親耳見聞被告有拿取所稱袋子的動作，尚非無疑。至其
      於偵訊時雖具結證稱：當天我把東西放在公園椅子上，是
      剛開始我沒發現，後來我才感覺我包包有被人翻動，對方
      有伸手在找東西的感覺，旁邊的人有說是被告等語（偵字
      卷第36頁），但由其警詢陳稱：我當時沒有坐在椅子上等
      語（偵字卷第13頁），可知該袋子於案發當時並非置於乙○○身邊，則在其視力、聽力均不甚靈敏之客觀情形下，
      如何確定被告已經著手竊取該袋子並已得逞之事實？故前
      揭告訴人所為陳述，均非毫無瑕疵。
    (二)證人曾玉美固曾於偵訊時具結證稱：伊當時有在農村公園
      運動，伊有看到丙○○趁乙○○不注意時，拿了乙○○的
      1 個塑膠袋、1 支雨傘及1 把扇子，旁邊在做運動的人有
      提醒乙○○說她的東西被拿走了等語（偵字卷第51至52頁
      ），然其於本院審理時則具結證稱：伊到達現場前，雨傘
      就已經被打斷，至於被誰打斷，伊不知道，乙○○事後有
      跟伊說是被告丙○○打斷的；伊在偵訊時所稱被告丙○○
      有趁乙○○不注意時拿乙○○的東西等情，是另一個歐巴
      桑給伊說的，不是伊親眼看到的等語（本院卷第68頁反面
      至第69頁反面），顯與其偵訊所言不符，故其偵訊所言是
      否屬實，即有疑問。其次，證人曾玉美於偵訊時固另證稱
      ：丙○○本來搶乙○○的扇子去扇，乙○○不要，丙○○
      硬搶，丙○○也有拿膠袋的東西去丟掉，乙○○請旁邊的
      人幫她把丙○○拿走的東西拿回來，但是旁邊人不敢等語
      （偵卷第51至52頁），但乙○○於警詢、偵訊時均僅提及
      被告毆打甲○○之事，而未提及被告與乙○○爭搶扇子之
      事，故其偵訊所言是否屬實，更屬可疑，則在無其他證據
      佐證其偵訊所言屬實之情形下，即難僅因其偵訊時曾具結
      證述被告有竊盜甲○○、乙○○之前揭袋子，遽為被告不
      利之認定。至於臺北縣政府警察局海山分局江翠派出所98
      年8 月18日曾玉美之查訪表（偵字卷第45頁），僅能證明
      員警查訪曾玉美時，曾玉美曾對其表示知悉被告毆打甲○○、乙○○之事，且當時有在場等語，尚不能直接證明前
      揭竊盜之犯罪事實，自亦無從援為被告不利之認定依據。
    (三)此外，本案並無其他證據足證被告確已著手於竊取前揭告
      訴人所稱袋子並已將該袋子置於自己實力支配範圍等事實
      ，尚難僅憑前揭有瑕疵之證人甲○○、乙○○及曾玉美之
      證言，即形成被告有前揭竊盜犯行之確信，此部分犯罪事
      實既屬不能證明，爰依法諭知無罪之判決。
五、關於恐嚇部分，訊據被告自警詢、偵訊及本院審理時均堅決
    否認有未對甲○○、乙○○說過「要殺你讓你死的很難看、
    欲剁其手腳、日後看1 次打1 次」云云，且查：
    (一)證人甲○○於警詢時固證稱：被告離開時走放話「要殺你
      讓你死的很難看」等語（偵字卷第10頁），於偵訊時亦具
      結證稱：被告打完我後，他還說我可以去告他，他不怕，
      還說「要殺我讓我死的很難看」，我當時很害怕，當時乙○○也在旁邊，她有聽到等語（偵卷第36頁），然並未陳
      稱被告當天有恐嚇稱：「欲剁其手腳、日後看1 次打1 次
      」等語，且經檢視證人乙○○於警詢及偵訊時之證詞，亦
      均無關於被告有於離開時對甲○○說「要殺你讓你死的很
      難看」的陳述。其次，證人乙○○於偵訊時固具結證稱：
      被告有說「要殺我，還說要剁我手腳」（偵字卷第36頁）
      ，但其於警詢時則僅陳稱被告有打甲○○及對其罵髒話及
      三字經（偵字卷第13頁），並未提及被告於案發當天有說
      過任何恐嚇言語。此外，該2 人於警詢及偵訊時亦均未提
      及被告曾對渠恐嚇稱「日後看1 次打1 次」，則告訴人2
      人關於被告是否曾於案發當日對對甲○○、乙○○說過「
      要殺你讓你死的很難看、欲剁其手腳、日後看1 次打1 次
      」乙節，非但前後所言齟齬，彼此間亦不一致。
    (二)證人曾玉美於偵訊時固具結證稱：丙○○罵髒話、三字經
      ，罵幹也有罵「幹你娘」，旁邊有很多人在圍觀，大家都
      不敢過去，丙○○還揚言說「看一次就要打乙○○一次」
      ；我沒有聽到丙○○說「要殺他們兩個」，也沒聽到丙○○說「要讓他們死的很難看」，丙○○只有說「以後看到
      一次打一次」等語（偵字卷第52頁），但其於本院審理時
      則明確具結證稱：我沒有聽到被告有對乙○○說「以後看
      到一次打一次」的話，這是乙○○事後跟我說的等語（本
      院卷第69頁），前後所言即有不一，且證人甲○○、乙○○於警詢及偵訊時亦均未指訴被告曾恐嚇乙○○「以後看
      到一次打一次」，在無其他證據佐證其所證屬實之情形下
      ，即難僅因其偵訊時曾具結證述被告有對乙○○恐嚇「以
      後看到一次打一次」，即遽為被告不利之認定。
    (三)綜上，關於被告被訴為前揭恐嚇行為部分，依據卷存各項
      事證，尚不足以證明被告確有對告訴人為前揭恐嚇行為之
      事實，自難率以恐嚇罪相繩。此部分犯罪事實既屬不能證
      明，爰依法諭知無罪之判決。
據上論斷，應依刑事訴訟法第284 條之1 、第299 條第1 項前段
、第301 條第1 項，刑法第309 條第1 項、第41條第1 項前段，
判決如主文。
本案經檢察官林慈雁到庭執行職務。
中    華    民    國    99    年    4     月    30    日
                  刑事第十三庭  法  官  楊明佳
以上正本證明與原本無異。
如不服本判決應於收受送達後10日向本院提出上訴書狀，並應敘
述具體理由；其未敘述上訴理由者，應於上訴期間屆滿後20日內
向本院補提理由書（均須按他造當事人之人數附繕本）「切勿逕
送上級法院」。
                                書記官  林金良
中    華    民    國    99    年    4     月    30    日
附錄本案論罪科刑法條全文
刑法第309條
公然侮辱人者，處拘役或3 百元以下罰金。
以強暴犯前項之罪者，處1 年以下有期徒刑、拘役或5 百元以下
罰金。

司法院資訊處製作；財團法人民間司法改革基金會備份。
